【裁判字號】    95,易,1489
【裁判日期】    951124
【裁判案由】    妨害自由
【裁判全文】
臺灣板橋地方法院刑事判決              95年度易字第1489號
公  訴  人  臺灣板橋地方法院檢察署檢察官
被      告  丙○○
上列被告因妨害自由案件，經檢察官提起公訴（95年度偵字第47
43號），本院判決如下：
    主  文
丙○○以強暴妨害人行使權利，處拘役貳拾日，如易科罰金，以
銀元佰元折算壹日。
    事  實
一、丙○○原係甲○○所開設之吳興文理補習班（下稱吳興補習
    班，址設臺北市○○路253 巷3 弄10號1 樓）英語教師，於
    民國94年6 月20日14時許，在上址與甲○○因班務事宜發生
    爭執，遭甲○○口頭解聘後，丙○○竟走進補習班櫃檯後方
    抱走置於櫃子內之全部學生名冊、帳冊等資料，而後帶離補
    習班，甲○○之女乙○○見狀上前制止未果，隨即追躡丙○○至補習班外面馬路上欲取回上開資料，丙○○仍不予理會
    ，雙方因而發生拉扯，致乙○○受有左手臂瘀傷、左前臂擦
    傷等傷害（傷害罪部分未據告訴），丙○○竟基於強暴妨害
    他人行使權利之犯意，以此強暴方式妨害乙○○行使其取回
    上開資料之權利，嗣因於爭執過程中學生名冊等資料掉落地
    面，經乙○○及補習班員工丁○○拾回後，丙○○始行離去
    。
二、案經乙○○訴由臺灣板橋地方法院檢察署檢察官偵查起訴。
    理  由
一、按刑事訴訟法第159 條第1 項雖規定，被告以外之人於審判
    外之言詞或書面陳述，除法律有規定外，不得作為證據。惟
    同法第159 條之5 第1 、2 項已規定，經當事人於審判程序
      同意作為證據，法院審酌該言詞陳述或書面陳述作成時之
    情況，認為適當者，亦得為證據。當事人、代理人或辯護人
    於法院調查證據時，知有第159 條第1 項不得為證據之情形
    ，而未於言詞辯論終結前聲明異議者，視為有前項之同意（
    指同條第1 項之同意作為證據），此乃第159 條第1 項所容
    許，得作為證據之例外規定之一。經查，本案被告丙○○及
    檢察官於言詞辯論終結前，均未就所調查之證據主張有刑事
    訴訟法第159 條第1 項不得為證據之情形，而被告僅對於證
    人證述之證明力有爭執，是本案經調查之證據均有證據能力
    ，合先敘明。
二、訊據被告丙○○固供承其有於上揭時、地將上開補習班之學
    生名冊、帳冊等資料取走之事實不諱，惟矢口否認有施用強
    暴手段妨害自由之犯行，並辯稱：當天伊確有與甲○○因換
    教室的問題而意見不合，但伊不認為已遭甲○○口頭解聘，
    故只是依照平日上課作習，取走學生點名夾，但伊一走出補
    習班就被乙○○從伊頭部後面打下去，且還被打一巴掌，上
    開資料亦因此散落一地，伊並沒有與乙○○發生拉扯及搶學
    生名冊云云。經查：上揭事實，業據證人即告訴人乙○○於
    偵查及本院審理時結證稱：當天我母親甲○○要和被告核對
    學生人數，並請被告換教室到本部來上課以便我們清點人數
    ，被告不同意，我母親就向被告表示如果她想要繼續在補習
    班教書，就請配合補習班之規定，如果被告無法配合就請她
    做到當天為止，被告認為她沒有錯，為何要離職，我母親當
    場有請她離開補習班，但被告情緒過於激動也不願配合，所
    以我們就先離開回到補習班本部，讓被告留在教室，我們回
    到補習班本部之後沒多久，被告也走進來至櫃臺打電話跟學
    生家長說我們要解聘所有的老師，補習班虐待老師，後來我
    母親就搶下電話向家長解釋道歉，後來我母親到後面去不在
    場，被告就去櫃臺後面的櫃子拿走包括其他老師的六、七本
    點名單及帳冊，我告訴她已經離職了就不能帶走點名夾，被
    告不願交還，後來我就追出去，被告仍不願歸還，我們就發
    生拉扯，被告就打了兩巴掌，資料直接掉在地上，我與丁○○撿回資料打算拿回補習班時，被告又回頭將丁○○手上的
    點名夾搶回去，後來我們上前去追，被告就沿路灑資料，我
    們就在後面撿，之後被告就回到分教室等情綦詳（見同署95
    年度偵字第4743號偵查卷第23頁、本院卷第45至52頁）。又
    證人甲○○於本院審理時亦結證稱：當天我要跟被告商討教
    課及帳務事宜，但被告不願意，我說如果不願意的話，我們
    就結束關係不要合作，但被告不願意離職，之後被告跑到上
    址補習班總部櫃臺打電話給家長說我們虐待小孩，當時櫃臺
    有我及丁○○、乙○○在場，之後到廚房處理事情，所以沒
    有看到被告拿帳冊的事情等語（見本院卷第40至44頁），此
    核與告訴人乙○○指訴被告當天遭其母親口頭解職乙節相符
    ；另證人即上開補習班老師兼行政人員丁○○於偵審中證述
    稱：當天我是坐在櫃臺內，我看到甲○○與乙○○他們先進
    來，被告沒多久之後也跟著進入，一進來就到櫃臺打電話給
    學生家長哭訴補習班要她搬教室，對她不好，學生在這邊學
    習也不佳，甲○○把電話搶過去解釋，被告就起身走到我後
    方的櫃臺，一把抱走全部學生名冊及帳冊，後來乙○○發現
    了就追出去要拿回帳冊，我也追出去看，看到被告在門口與
    乙○○發生拉扯，也看到被告打了乙○○兩巴掌，拉扯之間
    ，資料散落掉下來，我有趕快去撿回來，準備要回總部時，
    被告又出來將我所撿的帳冊全部抱走，抱走後乙○○跟在後
    面又去搶回，我有聽到乙○○對被告說她不是這裡的老師，
    所以要她歸還帳冊，被告邊摔帳冊邊走回分教室，我就將帳
    冊撿回來，與乙○○一起回總部等語（見同前偵查卷第24頁
    、本院卷第57至60頁），此核與告訴人乙○○指訴被告有以
    強暴方式妨害其取回上開學生名冊及帳冊等情節相吻合，參
    以證人丁○○與被告為同事關係，渠等間並無任何嫌隙，此
    為被告所不爭執，則衡情證人丁○○自無虛偽證述之理。又
    倘如被告所辯其至上開補習班櫃子內取走學生之點名單，僅
    係其一如往常的教學舉措云云，則衡情告訴人焉有需追至補
    習班外面，而證人丁○○又何需從補習班櫃檯內起身尾隨被
    告及告訴人至補習班外面一探究竟之理，據上足徵證人丁○○之證述非虛，足堪採信為真實。此外，乙○○遭被告拉扯
    而受傷乙節，復有臺北醫學大學附設醫院於94年6 月20出具
    之診斷證明書1 紙在卷可稽。被告所為顯已達以強暴方式妨
    害告訴人乙○○行使取回上開資料之權利的程度甚明，被告
    前揭所辯無非卸責之詞，不足採信。本案事證明確，被告犯
    行堪以認定。
三、刑法修正後本案法律適用之說明：
    按法律變更之比較適用，比較時應就罪刑有關之共犯、未遂
    犯、想像競合犯、牽連犯、連續犯、結合犯，以及累犯加重
    、自首減輕暨其他法定加減（如身分加減）與加減例等一切
    情形，綜其全部罪刑之結果而為比較；且就比較之結果，須
    為整體之適用，不能割裂分別適用各該有利於行為人之法律
    ，此即法律變更之比較適用所應遵守之「罪刑綜合比較原則
    」及「擇用整體性原則」（參照最高法院24年上字第4634號
    判例、同院27年上字第2615號判例，及最高法院95年第八次
    刑事庭會議決議）。被告行為後，刑法第33條、第41條等規
    定均業經修正，於94年2 月2 日經總統公布，並自95年7 月
    1 日起施行（以下簡稱新刑法，修正前刑法簡稱舊刑法），
    茲說明本案新舊刑法適用情形如下：
  (一)關於罰金刑，刑法分則編各罪所定罰金刑之貨幣單位原為銀
    元，舊刑法第33條第5 款規定：「罰金：1 元（銀元）以上
    。」，而依罰金罰鍰提高標準條例規定，就72年6 月26日前
    修正之刑法部分條文罰金數額提高2 至10倍，其後修正者則
    不提高倍數，並依現行法規所定貨幣單位折算新臺幣條例規
    定，以銀元1 元折算新臺幣3 元。而新刑法第33條第5 款規
    定：「罰金：新臺幣1000元以上，以百元計算之。」，新刑
    法第33條第5 款所定罰金貨幣單位經修正為新臺幣後，刑法
    分則各罪所定罰金刑之貨幣單位亦應配合修正為新臺幣，為
    使刑法分則編各罪所定罰金之最高數額與刑法修正前趨於一
    致，乃增訂刑法施行法第1 條之1 ：「中華民國94年1 月7
    日刑法修正施行後，刑法分則編所定罰金之貨幣單位為新臺
    幣。94年1 月7 日刑法修正時，刑法分則編未修正之條文定
    有罰金者，自94年1 月7 日刑法修正施行後，就其所定數額
    提高為30倍。但72年6 月26日至94年1 月7 日新增或修正之
    條文，就其所定數額提高為3 倍。」。從而，刑法分則編各
    罪所定罰金刑之最高數額，於上開規定修正後並無不同，惟
    新刑法第33條第5 款所定罰金刑最低數額，較之修正前提高
    ，自以舊刑法第33條第5 款規定有利於被告。
  (二)舊刑法第41條第1 項前段規定：「犯最重本刑為五年以下有
    期徒刑以下之刑之罪，而受六個月以下有期徒刑或拘役之宣
    告，因身體、教育、職業、家庭之關係或其他正當事由，執
    行顯有困難者，得以一元以上三元以下折算一日，易科罰金
    。」，而被告行為時之易科罰金折算標準，依95年7 月1 日
    修正條文施行前罰金罰鍰提高標準條例第2 條前段之規定（
    該條業經總統於95年5 月17日公布刪除，並自95年7 月1 日
    失效），就其原定數額提高為100 倍折算1 日，則被告行為
    時之易科罰金折算標準，應以銀元100 元至300 元折算1 日
    ，經折算為新臺幣後，係以新臺幣300 元至900 元折算為1
    日；惟新刑法第41條第1 項前段則規定：「犯最重本刑為五
    年以下有期徒刑以下之刑之罪，而受六個月以下有期徒刑或
    拘役之宣告者，得以新臺幣一千元、二千元或三千元折算一
    日，易科罰金。」，則比較修正前後之易科罰金折算標準，
    應以舊刑法第41條第1 項前段規定較有利於被告。
  (三)經綜合前述各項罪刑法律變更，整體為「從舊從輕」之比較
    結果，應一體適用被告行為時即舊刑法之規定，較有利於被
    告，合先敘明。
四、核被告以強暴妨害人行使權利，所為係犯刑法第304 條第1
    項之罪。爰審酌被告智識程度非低、其犯罪動機、目的、所
    用手段、對被害人所生危害程度、及犯罪後否認犯行之態度
    等一切情狀，量處如主文所示之刑，並依修正前刑法第41條
    第1 項前段規定，諭知易科罰金之折算標準，以資懲儆。
據上論斷，應依刑事訴訟法第299 條第1 項前段，刑法第2 條第
1 項前段、第304 條第1 項、修正前刑法第41條第1 項前段，罰
金罰鍰提高標準條例第1 條前段、修正前罰金罰鍰提高標準條例
第2 條，判決如主文。
本案經檢察官鄧媛到庭執行職務。
中    華    民    國    95    年    11    月    24    日
                  刑事第十二庭  審判長法  官  徐蘭萍
                                      法  官  林漢強
                                      法  官  林淑婷
以上正本證明與原本無異
如不服本判決應於送達後10日內向本院提出上訴狀
                                      書記官  廖貞音
中    華    民    國    95    年    11    月    24    日
附錄本案論罪科刑法條全文：
刑法第304 條第1 項：
以強暴、脅迫使人行無義務之事或妨害人行使權利者，處三年以
下有期徒刑、拘役或三百元以下罰金。


司法院資訊處製作；財團法人民間司法改革基金會備份。
